【裁判字號】    97,易,843
【裁判日期】    970723
【裁判案由】    背信等
【裁判全文】
臺灣臺北地方法院刑事判決               97年度易字第843號
公  訴  人  臺灣臺北地方法院檢察署檢察官
被      告  甲○○
                      號3樓
選任辯護人  謝孟璇律師
上列被告因背信等案件，經檢察官提起公訴（96年度偵續字第66
3 號），本院判決如下：
    主  文
甲○○共同連續明知為不實之事項，而使公務員登載於職務上所
掌之公文書，足以生損害於公眾及他人，處有期徒刑伍月，如易
科罰金，以銀元參佰元即新臺幣玖佰元折算壹日，減為有期徒刑
貳月又拾伍日，如易科罰金，以銀元參佰元即新臺幣玖佰元折算
壹日；又共同明知為不實之事項，而使公務員登載於職務上所掌
之公文書，足以生損害於公眾，處有期徒刑肆月，如易科罰金，
以新臺幣壹仟元折算壹日，減為有期徒刑貳月，如易科罰金，以
新臺幣壹仟元折算壹日。應執行有期徒刑肆月，如易科罰金，以
銀元參佰元即新臺幣玖佰元折算壹日。緩刑貳年。
    事  實
一、甲○○與乙○○原為夫妻，於民國86年10月間某日，因乙○
    ○與甲○○商議購買坐落臺北市○○區○○段3 小段700 、
    701 、702 地號土地，及其上建號第2708號，門牌號碼為臺
    北市○○區○○路1 段364 巷20號2 樓之國民住宅房屋（下
    稱系爭房地），惟當時乙○○名下另擁有不動產，為符合承
    購國民住宅之資格，二人乃辦理離婚登記，並以甲○○名義
    購得前開不動產，於86年12月13日登記為所有權人，所有權
    狀則由乙○○保管，並負責清償後續之貸款清償事宜。嗣至
    94年8 、9 月上旬（9 月9 日前）某日，甲○○因本身及子
    女積欠華南商業銀行等債權銀行欠款未清償，乃欲以系爭房
    地持向銀行貸款，俾清償上開銀行欠款，並將貸得之餘款供
    己花用，惟未獲保管所有權狀之乙○○同意，詎甲○○明知
    上開所有權狀均由乙○○保管，並未遺失或滅失，竟基於使
    公務員登載不實之概括犯意，先於94年9 月9 日，以上開所
    有權狀業已遺失之明知為不實事項為由，填具土地登記申請
    書、土地建築改良物逕為變更登記申請書、切結書等，向臺
    北市松山地政事務所（下稱松山地政事務所）申請補發系爭
    房地之所有權狀，使該所負責承辦之公務人員將此不實事項
    登載於其職務上所掌之公告等公文書上，並予公告；俟經公
    告期滿後，該所即於同年10月13日補發所有權狀共4 張予甲
    ○○收持；惟甲○○因本身信用不良，無法向銀行申辦貸款
    ，乃於同年11月間某日，承前概括犯意，並與王淡蘭、吳韋
    廷共同通謀為虛偽之意思表示，由甲○○將上開補發之所有
    權狀及其身分證件等辦理所有權移轉登記及貸款所需資料交
    予吳韋廷，由吳韋廷於同年12月21日，向松山地政事務所申
    辦以買賣為原因，將系爭房地所有權移轉登記為王淡蘭名義
    所有（實際上並無移轉所有權之意），使該所承辦之公務人
    員將此不實之事項登載於其職務上所掌之土地登記簿上，並
    核發以王淡蘭為系爭房地所有權人之所有權狀，再由王淡蘭
    以系爭房地所有權人之地位，於同年12月22日（起訴書誤載
    為同年月23日）持向國泰世華商業銀行股份有限公司（下稱
    國泰世華銀行）辦理不動產抵押貸款，貸得新臺幣（下同）
    550 萬元，王淡蘭則分得其中約40萬元作為代價（該抵押貸
    款部分未涉詐欺，且甲○○將其中部分貸得款項用以清償系
    爭房地原向臺灣銀行設定抵押之貸款餘額），足以生損害於
    乙○○及松山地政事務所對於系爭房地所有權人登記之正確
    性及公信力。
二、嗣至95年7、8月間（8月23日前）某日，因王淡蘭有意辦理
    移民適逢甲○○因前揭貸得款項亦已花用殆盡，乃另行起意
    ，並與王淡蘭、笪儒楷、范植淼共同通謀為虛偽之意思表示
    ，由甲○○等交付辦理系爭房地所有權移轉登記及貸款所需
    之所有權狀及身分證件等資料，由笪儒楷於同年8月23日，
    向松山地政事務所申辦以買賣為原因，將系爭房地所有權移
    轉登記為范植淼名義所有（實際上並無移轉所有權之意），
    使該所承辦之公務人員將此不實之事項登載於其職務上所掌
    之土地登記簿，並核發以范植淼為系爭房地所有權人之所有
    權狀，再由范植淼以系爭房地所有權人之地位，於同年8月
    25 日持向三商美邦人壽保險股份有限公司（下稱三商美邦
    人壽公司）辦理抵押貸款860萬元（此部分抵押貸款亦未涉
    詐欺，而甲○○貸得該筆款項後，除其中部分款項用以清償
    前向國泰世華銀行抵押貸款之上開債務餘額外，餘款則用作
    日常生活支出），足以生損害於松山地政事務所對於系爭房
    地所有權人登記之正確性及公信力。嗣因乙○○至臺灣銀行
    繳納系爭房地原向該行抵押貸款之本息，發現該件貸款業經
    全數清償完畢，乃向甲○○查詢而獲悉上情。
三、案經乙○○訴請臺灣臺北地方法院檢察署檢察官偵查起訴。
    理  由
壹、證據能力部分：
一、按被告以外之人於審判外之陳述，雖不符合刑事訴訟法第15
    9 條之1 至第159 條之4 之規定，但經當事人於審判程序同
    意作為證據，法院審酌該言詞陳述或書面陳述作成時之情況
    ，認為適當者，亦得為證據；當事人、代理人或辯護人於法
    院調查證據時，知有第159 條第1 項不得為證據之情形，而
    未於言詞辯論終結前聲明異議者，視為有前項之同意。刑事
    訴訟法第159 條之5 定有明文。本件證人吳韋廷、笪儒楷於
    偵訊時之供述，檢察官、被告甲○○及其辯護人均不爭執其
    證據能力，本院審酌該等陳述作成時之狀況，均無顯不可信
    之情事，認均具證據能力，均得作為本件認定事實之證據。
二、本件認定被告犯罪事實所引用之其他卷內文書證據、物證等
    證據（詳下述），核均無證據證明係公務員違背法定程序所
    取得，且卷內之文書證據亦無刑事訴訟法第159 條之4 所規
    定顯有不可信之情況，及不得作為證據之情形，是上開文書
    證據、物證等證據，亦均有證據能力。
貳、實體部分：
一、上揭犯罪事實，業據被告於本院審理時均坦承不諱，核與證
    人即告訴人乙○○於偵訊及本院審理時之部分證述【見臺灣
    臺北地方法院檢察署（下稱臺北地檢署）95年度他字第6998
    號卷第40至41頁、96年度偵字第9043號卷第17至19頁、96年
    度偵續字第663 號卷第21至24頁、第138 至143 頁】，證人
    吳韋廷、笪儒楷於偵訊時之各別證述（見臺北地檢署96年度
    他字第1321號卷第46至48頁、96年度偵字第9043號卷第9 至
    13頁、96年度偵續字第663 號卷第138 至143 頁），均屬相
    符，並有被告及告訴人乙○○之全戶戶籍謄本、被告於86年
    11月10日立具承購系爭房地之購屋承諾書、系爭房地原向臺
    灣銀行設定抵押借款之放款借據、臺灣中小企業銀行88年7
    月15日跨行匯款入戶申請書、華南商業銀行87年6 月1 日匯
    款回執、系爭房地第二類登記謄本及異動索引資料、松山地
    政事務所各於86年12月13日核發、於94年10月13日補發之系
    爭房地所有權狀各4 張、該所97年1 月21日北市松地三字第
    09730090600 號函及所附被告於94年9 月9 日向該所申請補
    發上開所有權狀之相關資料、該所96年11月16日北市松地三
    字第09631667600 號函及所附被告與王淡蘭、王淡蘭與范植
    淼分別就系爭房地辦理所有權移轉登記申請案之相關資料、
    國泰世華銀行新樹分行96年11月23日國世新樹字第061 號函
    及所附王淡蘭以系爭房地持向該行辦理抵押貸款之資料、三
    商美邦人壽公司96年11月30日（96）三法字第00196 號函及
    所附范植淼以系爭房地持向該公司辦理抵押貸款之資料、華
    南商業銀行等債權銀行之清償證明書等在卷（見臺北地檢署
    95年度他字第6998號卷第9 至16頁、第57至73頁、96年度偵
    字第2788號卷第6 至24頁、96年度偵字第9043號卷第31至38
    頁、第40至46頁、第52至53頁、96年度偵續字第663 號卷第
    39頁、第55至134 頁反面、第153 至167 頁）可稽，均足以
    補強被告上開自白之可信性，而足認被告前揭任意性自白均
    與事實相符，堪予採信。本件事證明確，被告犯行洵堪認定
    ，應予依法論科。
二、經查，刑法業於94年2 月2 日修正公布，並自被告本件如事
    實欄一所示行為後之95年7 月1 日起施行；又刑法施行法增
    訂第1 條之1 亦於95年6 月14日經總統公布，並自同年7 月
    1 日起施行。按行為後法律有變更者，適用行為時之法律，
    但行為後之法律有利於行為人者，適用最有利於行為人之法
    律，現行刑法第2 條第1 項定有明文。此條係規範行為後法
    律變更所生新舊法律比較適用之準據法，是刑法第2 條第1
    項本身雖經修正，惟並無比較新舊法適用之問題，應一律適
    用裁判時之現行刑法第2 條第1 項之規定，為「從舊從輕」
    之比較；又新舊刑法關於刑之規定，雖同採從輕主義，惟比
    較時仍應就罪刑有關之共犯、未遂犯、想像競合犯、牽連犯
    、連續犯、結合犯，以及累犯加重、自首減輕暨其他法定加
    減原因（如身分加減）與加減比例等一切情形，綜其全部之
    結果，而為比較，再適用有利於行為人之法律處斷，而不得
    一部割裂，分別適用不同之新舊法；至於緩刑之宣告，則應
    適用新法第74條之規定（最高法院95年5 月23日95年度第8
    次刑事庭會議決議參照）。準此：
（一）刑法第214 條之使公務員登載不實罪雖未經修正，但該條
      文有罰金刑之規定。關於該罰金刑部分，在刑法修正前，
      刑法分則編各罪所定罰金刑之貨幣單位原為銀元，其最高
      罰金數額從各該法條之規定，而其最低罰金數額，依修正
      前第33條第5 款之規定，為1 元（貨幣單位為銀元）以上
      ，且若定有罰金刑之論罪法條係於72年6 月25日前所制定
      ，而該法條日後均未修正者，依罰金罰鍰提高標準條例第
      1 條前段規定，就其原定數額提高為2 至10倍，其後修正
      者則不提高倍數，並依現行法規所定貨幣單位折算新臺幣
      條例第2 條規定，以銀元1 元折算為新臺幣3 元；於刑法
      修正後，因刑法第33條第5 款修正為：「罰金：新臺幣10
      00元以上，以百元計算之。」使得刑法規定之罰金貨幣單
      位已由銀元改為新臺幣，則刑法分則編各罪所定罰金刑之
      貨幣單位，自應配合修正為新臺幣。又為使刑法分則編各
      罪所定罰金之最高數額與刑法修正前趨於一致，乃增訂刑
      法施行法第1 條之1 ，規定：「中華民國94年1 月7 日刑
      法修正施行後，刑法分則編所定罰金之貨幣單位為新臺幣
      。94年1 月7 日刑法修正時，刑法分則編未修正之條文定
      有罰金者，自94年1 月7 日刑法修正施行後，就其所定數
      額提高為30倍。但72年6 月26日至94年1 月7 日新增或修
      正之條文，就其所定數額提高為3 倍。」從而，刑法分則
      編各罪所定罰金刑之最高數額，於刑法修正前、後並無不
      同，惟修正後刑法第33條第5 款所定罰金刑之最低數額，
      較修正前提高，自以修正前刑法第33條第5 款之規定較有
      利於被告。
（二）舊刑法第28條原規定：「二人以上共同實施犯罪之行為者
      ，皆為正犯。」新刑法第28條則規定：「二人以上共同實
      行犯罪之行為者，皆為正犯。」揆諸本條之修正理由係為
      釐清陰謀共同正犯、預備共同正犯是否合乎正犯之要件，
      故新法對共同正犯之範圍已有所限縮，即採新法之規定較
      有利於被告。
（三）舊刑法第56條之連續犯規定業於94年1 月7 日修正時刪除
      ，並自95年7 月1 日起施行。是於刑法修正施行後，行為
      人之數犯罪行為，即須分論併罰。此刪除雖非犯罪構成要
      件之變更，但顯已影響行為人刑罰之法律效果，自屬法律
      有變更，依刑法第2 條第1 項規定，經比較新、舊法規定
      之結果，應適用較有利於被告之行為時法律即修正前刑法
      關於連續犯之規定。
（四）經綜合比較上開各條文之修正前、後規定，揆諸前揭最高
      法院決議意旨，及修正後刑法第2 條第1 項所採「從舊從
      輕」原則，自應整體適用被告行為時即修正前刑法之規定
      論處。至於被告所為如事實欄二所示之行為，其犯罪時間
      係在95年7 月1 日以後，自應逕依修正後之刑法規定論罪
      科刑。
三、核被告前述謊報權狀遺失及2 次不實移轉登記之行為，均係
    犯刑法第214 條之使公務員登載不實罪。又被告所為如事實
    欄一所示之行為，係因其欲以系爭房地持向銀行辦理抵押貸
    款，惟未獲保管權狀之告訴人同意，乃先向松山地政事務所
    謊報權狀遺失，於取得該所補發之所有權狀後，再為前揭第
    1 次不實移轉登記，俾得以王淡蘭之名義向國泰世華銀行申
    辦前開貸款，是其於前揭時、地，先後為謊報權狀遺失及不
    實移轉登記之使公務員登載不實犯行，方法相同，並係觸犯
    構成要件相同之罪名，顯係基於概括犯意，反覆為之，為連
    續犯，應依其行為時即修正前刑法第56條之規定，以一罪論
    ，並加重其刑；公訴意旨認被告此部分所為應予分論併罰，
    尚有未洽。被告所為如事實欄一所示之犯行，與如事實欄二
    所示之犯行，犯意各別，應予分論併罰。其就前揭第1 次不
    實移轉登記之犯行，與王淡蘭、吳韋廷各有犯意聯絡及行為
    分擔，應依修正前刑法第28條之規定，論以共同正犯；就前
    揭第2 次不實移轉登記之犯行，則與王淡蘭、笪儒楷、范植
    淼各有犯意聯絡及行為分擔，應依修正後刑法第28條之規定
    ，論以共同正犯。爰審酌被告素行非惡，本件係因其積欠本
    身及子女之銀行欠款未能清償，亟思以系爭房地持向銀行抵
    押借款，俾清償上開欠款，惟因未獲告訴人同意，乃一時失
    慮而為本案犯行之犯罪動機、目的、手段、所生危害，犯後
    尚能坦承犯行，態度尚可，並已與告訴人達成和解，此有被
    告所提和解協議書及告訴人所提撤回告訴狀各1 件在卷可佐
    （見本院卷第36頁、第95頁，惟被告本案所犯使公務員登載
    不實罪，均非告訴乃論之罪，並不生撤回告訴之效力），及
    其智識程度（初中畢業）、生活經驗等一切情狀，酌情各量
    處如主文所示之刑。
四、另按判決所處之主刑同時有徒刑、拘役易科罰金、罰金易服
    勞役之情形時，關於易科罰金、易服勞役部分應分別為新舊
    法有利不利之比較，依刑法第2 條第1 項從舊從輕原則，定
    其易刑之折算標準（最高法院96年度台非字第58號判決參照
    ）。又修正前刑法第41條第1 項前段規定：「犯最重本刑為
    5 年以下有期徒刑以下之刑之罪，而受6 個月以下有期徒刑
    或拘役之宣告，因身體、教育、職業、家庭之關係或其他正
    當事由，執行顯有困難者，得以1 元以上3 元以下折算1 日
    ，易科罰金。」而當時易科罰金之折算標準，依修正前罰金
    罰鍰提高標準條例第2 條（該條規定現已刪除）規定，係就
    其原定數額提高為100 倍折算1 日，並依現行法規所定貨幣
    單位折算新臺幣條例第2 條折算為新臺幣，則適用舊法之結
    果，易科罰金之折算標準應以銀元100 元至300 元即新臺幣
    300 元至900 元折算1 日；惟修正後刑法第41條第1 項前段
    則規定：「犯最重本刑為5 年以下有期徒刑以下之刑之罪，
    而受6 個月以下有期徒刑或拘役之宣告者，得以新臺幣1000
    元、2000元或3000元折算1 日，易科罰金。」經比較新舊法
    規定結果，認適用新法對被告並非較為有利。是就被告所為
    如事實欄一所示之罪之宣告刑，應依修正前刑法第41條第1
    項前段關於易科罰金之規定，諭知以銀元300 元即新臺幣90
    0 元折算1 日之折算標準。至於被告所為如事實欄二所示之
    罪之宣告刑，則應逕依修正後刑法第41條第1 項前段規定，
    諭知以新臺幣1000元折算1 日之折算標準。
五、另按，中華民國96年罪犯減刑條例於96年6 月15日通過，並
    自同年7 月16日起施行。查本件被告之犯罪時間均係在96年
    4 月24日以前，且經本院宣告應執行有期徒刑1 年6 月以下
    之刑，復無該條例第3 條規定不予減刑之情形，符合得減刑
    之要件，爰依該條例第2 條第1 項第3 款、第7 條規定，各
    減其宣告刑2 分之1 ，並依同條例第9 條規定，各定其易科
    罰金之折算標準。又關於定執行刑之立法意旨，一方面為執
    行刑之便利，他方面係為受刑人之利益。數罪併罰合併定執
    行刑而諭知易刑之折算時，亦應依刑法第2 條第1 項但書意
    旨，擇有利於受刑人之折算標準（臺灣高等法院暨所屬法院
    因應新修正刑法施行座談會提案第5 號參照）。關於宣告多
    數有期徒刑而應定其應執行刑者，修正前刑法第51條第5 款
    之規定為：「宣告多數有期徒刑者，於各刑中之最長期以上
    ，各刑合併之刑期以下，定其刑期。但不得逾20年。」該條
    修正後之規定則為：「宣告多數有期徒刑者，於各刑中之最
    長期以上，各刑合併之刑期以下，定其刑期。但不得逾30年
    。」亦即係將有期徒刑合併定應執行刑之上限提高為30年，
    經比較新舊法規定結果，認適用修正後數罪併罰定應執行刑
    之規定，對被告並非較為有利，自應依被告行為時即修正前
    之刑法規定論處。且刑法第41條第1 項前段關於易科罰金之
    規定既已修正，揆諸上開說明，自應依修正前刑法第51條第
    5 款、第41條第1 項前段、中華民國96年罪犯減刑條例第10
    條第1 項規定，定其減刑後應執行之刑，並諭知易科罰金之
    折算標準。
六、被告前未曾受有期徒刑以上刑之宣告，此有臺灣高等法院被
    告全國前案紀錄表在卷可按（見本院卷第4 頁），其於犯後
    已坦承犯行，並與告訴人達成和解，此有前揭和解協議書及
    告訴人所提撤回告訴狀在卷可參，告訴人並於本件97年7 月
    9 日審理期日，當庭表示已不再追究被告本案所為等語（見
    本院卷第71頁），因認被告經本件偵審程序及刑罰宣告之教
    訓後，當知所警惕，信無再犯之虞，尚無逕對其施以短期自
    由刑之必要，本件對被告所宣告之刑以暫不執行為適當，爰
    併諭知緩刑2 年，以啟自新。
七、至於公訴人另以被告以系爭房地持向銀行辦理抵押貸款，涉
    犯刑法第342 條之背信罪。惟查，本件被告與告訴人乙○○
    間僅屬單純借名登記，並無受託處理事務之關係，業據被告
    與告訴人於本件97年7 月9 日審理期日當庭供述在卷，互核
    相符（見本院卷第64至85頁），自與刑法第342 條背信罪中
    「為他人處理事務」之前提構成要件不符。惟因公訴人認被
    告此部分所為，與前揭經論罪科刑之使公務員登載不實犯行
    間，有修正前刑法第55條後段牽連犯之裁判上一罪關係，爰
    不另為無罪之諭知，附此敘明。
據上論斷，應依刑事訴訟法第299 條第1 項前段，刑法第2 條第
1 項前段、第28條、第214 條、第41條第1 項前段、第74條第1
項第1 款，修正前刑法第28條、第56條、第41條第1 項前段、第
51條第5 款，罰金罰鍰提高標準條例第1 條前段，修正前罰金罰
鍰提高標準條例第2 條，現行法規所定貨幣單位折算新臺幣條例
第2 條，刑法施行法第1 條之1 ，中華民國96年罪犯減刑條例第
2 條第1 項第3 款、第7 條、第9 條、第10條第1 項，判決如主
文。
本案經檢察官陳清茂到庭執行職務。
中    華    民    國    97    年    7     月    23    日
                  刑事第十一庭  審判長法  官  劉方慈
                                      法  官  林庚棟
                                      法  官  陳勇松
以上正本證明與原本無異。
如不服本判決，應於判決送達後10日內，向本院提出上訴狀；上
訴書狀應敘述具體理由，未敘述上訴理由者，應於上訴期間屆滿
後20日內補提理由書於本院。
                                      書記官  馬正道
中    華    民    國    97    年    7     月    23    日
附錄本案論罪科刑法條全文
中華民國刑法第214條
（使公務員登載不實罪）
明知為不實之事項，而使公務員登載於職務上所掌之公文書，足
以生損害於公眾或他人者，處3年以下有期徒刑、拘役或5百元以
下罰金。


司法院資訊處製作；財團法人民間司法改革基金會備份。
